ACORDAO-COMPLETO-2386735

ACÓRDÃO 2931/2019 ATA 47/2019 - PLENÁRIO

VISTOS, relatados e discutidos estes embargos de declaração opostos por Douglas Leandrini, Kimei Kuniyoshi e Sueli Vieira da Costa, em face do Acórdão 2559/2019-TCU-Plenário, por meio do qual este Tribunal negou provimento aos Recursos de Reconsideração interpostos pelos ora embargantes contra o Acórdão 1721/2016-TCU-Plenário.
ACORDAM os ministros do Tribunal de Contas da União, reunidos em sessão do Plenário, com fundamento nas razões expostas pela relatora e nos arts. 32, inciso II, e 34 da Lei 8.443/1992 c/c o art. 287 do Regimento Interno, em:
9.1. conhecer dos presentes embargos de declaração e, no mérito, rejeita-los; e
9.2. dar ciência desta deliberação aos embargantes.

Embargos de declaração opostos em face de acórdão que negou provimento a recurso de reconsideração interposto contra decisão condenatória proferida em tomada de contas especial decorrente de relatório de auditoria que objetivava verificar a correção da execução das obras do Complexo Viário do Rio Baquirivu, no Município de Guarulhos/SP.

Secretaria Especial de Desenvolvimento Urbano (extinta).

3. Embargantes: Douglas Leandrini (XXX.070.928-XX); Kimei Kuniyoshi (XXX.128.688-XX); e Sueli Vieira da Costa (876.086.93800).

13.1. Ministros presentes: José Mucio Monteiro (Presidente), Walton Alencar Rodrigues, Benjamin Zymler, Augusto Nardes (Relator), Aroldo Cedraz, Raimundo Carreiro e Ana Arraes.
13.2. Ministros-Substitutos convocados: Augusto Sherman Cavalcanti e Marcos Bemquerer Costa.
13.3. Ministro-Substituto presente: André Luís de Carvalho.

ACORDAO-COMPLETO-2500127

Acórdão 2280/2021 - Plenário

ACORDAO-COMPLETO-2491245

Acórdão 1763/2021 - Plenário

AUGUSTO NARDES

Ministro Augusto Nardes.

Cuidam os autos de Tomada de Contas Especial (TCE) , decorrente de relatório de auditoria que objetivava verificar a correção da execução das obras do Complexo Viário do Rio Baquirivu, no Município de Guarulhos/SP, objeto do Contrato nº 39/1999, firmado entre a Prefeitura Municipal de Guarulhos e a Construtora OAS Ltda.
2.	Na presente fase processual, examinam-se embargos de declaração interpostos por Douglas Leandrini, Kimei Kuniyoshi e Sueli Vieira da Costa, em face do Acórdão 2559/2019-TCU-Plenário, por meio do qual este Tribunal negou provimento aos Recursos de Reconsideração interpostos pelos ora embargantes contra o Acórdão 1721/2016-TCU-Plenário, de relatoria do eminente ministro Benjamin Zymler.
3.	Em seus argumentos, os embargantes alegam omissão deste Tribunal, nos seguintes termos:
10. Após as breves considerações referentes aos efeitos modificativos (infringentes) destes Embargos de Declaração, vejamos cronologicamente a ocorrência dos fatos que ensejaram sua oposição. 
11. A presente Tomada de Contas Especial (TCE) , instaurada por determinação do Ministro Augusto Nardes (fls. 1905/1934) , decorreu do relatório de auditoria que objetivava verificar a correção da execução das obras do Complexo Viário do Rio Baquirivu, no Município de Guarulhos, Estado de São Paulo, fundada no Contrato nº 39/1999, firmado entre a Prefeitura Municipal de Guarulhos e a Construtora OAS Ltda. 
12. Anote-se que a obra supramencionada teve por objetivo beneficiar os usuários do Aeroporto Internacional de Guarulhos e também os munícipes do mesmo município, na medida em que proporcionou a interligação entre o complexo aeroportuário e o Hospital Geral de Guarulhos, além de criar novos acessos a diversos bairros e melhorar as condições de drenagem das águas do Rio Baquirivu.
13. A obra em comento, como se sabe, já foi entregue e os benefícios que ela trouxe à região são gozados por milhares de pessoas.
14. Ocorre, porém, que as unidades de fiscalização deste E. Tribunal de Contas, ao fiscalizarem a contratação em comento, bem como a sua execução, apontaram situações que supostamente configurariam atos irregulares. 
15. As acusações que pairam contra os embargantes na presente Tomada de Contas Especial, de acordo com o acórdão nº 355/2007, limitam-se aos serviços de transportes, mais especificamente ao mencionado item 01.04 da planilha. Eis o trecho que indica os limites da presente TCE:
' (...) No presente processo, a própria Secex/SP registra que o débito proveniente do acréscimo do quantitativo do item 01.04 da planilha (Remoção de terra além do 1º km até a distância média de ida e volta de 20km) , cujo preço estabelecido no contrato estaria apresentando sobrepreço em relação ao mercado de cerca de 85%, representou perto de 72% do débito total apurado inicialmente no processo. Todos os demais itens responderiam pelo restante. No caso do item mencionado, as evidências de manipulação indevida da planilha estão razoavelmente patenteadas no processo, mesmo após a oitiva inicial dos responsáveis, justificando a transformação dos autos em tomada de contas especial. Porém, é imperioso reconhecer que o mesmo não se pode dizer em relação aos outros itens, que estão a contribuir para o débito final, às vezes com valores relativamente pequenos, sem maiores indicações de conduta ilegal.'
16. Tal entendimento foi novamente exarado no v. Acórdão 1721/2016-TCU-Plenário, sob relatoria do Min. Benjamin Zymler, proferido em 06.07.2016.
17. Contra o v. acórdão foram interpostos recursos de reconsideração por Kimei Kuniyoshi (peça 196) , Douglas Leandrini (peça 197) , Sueli Vieira da Costa (peça 198) , alegando, em breve síntese: (i) prescrição da pretensão punitiva; (ii) prescrição da pretensão ressarcitória; (iii) violação ao princípio do devido processo legal; (iv) violação à coisa julgada administrativa; e (v) inexistência de qualquer resquício de ilicitude na conduta dos embargantes. No entanto, este E. Tribunal de Contas negou provimento aos recursos.
18. Ocorre que, ao apreciar a questão da prescrição da pretensão ressarcitória do Estado, este E. Tribunal de Contas incorreu em omissão, uma vez que cita o Recurso Extraordinário 669.069/MG (Repercussão Geral 666) que se aplica apenas a ações de reparação de danos à Fazenda Pública decorrente de ilícito civil, e ignora recente precedente que versa justamente sobre tema: o Recurso Extraordinário 852.475/SP. 
19. Passemos a analisar com maior profundidade a omissão apontada. Antes, porém, vale registrar um importante aspecto superveniente à prolação da decisão embargada: a existência de manifestação judicial sobre o mérito da presente tomada de contas especial.
III.
PRELIMINARMENTE: DECISÃO JUDICIAL SUPERVENIENTE
20. Conforme já exposto, especificamente quanto aos ora embargantes entendeu a d. unidade técnica que deveriam ter zelado pela manutenção do equilíbrio econômico-financeiro do contrato administrativo, quando identificada a necessidade de alteração dos quantitativos, mais especificamente àquele constante no item 01.04. É que segundo a d. secretaria, o preço indicado pela Construtora OAS Ltda. para este item específico, destoava consideravelmente do valor praticado pelo mercado. E ao não combater o valor deste item em especial, teriam agido irregularmente, o que permitiria a sua responsabilização civil. Teriam sido, em suma, coniventes ao suposto 'jogo de planilha' perpetrado pela Construtora OAS Ltda.
21. Sucede, contudo, que, em Ação de Improbidade Administrativa ordenada sob o n° 0007397-47.2012.403.6119, instaurada em decorrência de apuração feita por este E. Tribunal de Contas da União nos autos da tomada de contas em epígrafe (TC-Processo 011.101/2003-6) , foi proferida sentença que julgou improcedentes os pedidos do órgão ministerial, uma vez que não há provas da prática de atos de improbidade administrativa pelos réus. (doc. 01) . Aliás, o próprio Ministério Público Federal requereu a absolvição dos embargantes.
22. Ora, é sabido que há sobreposição da decisão judicial de mérito em relação às irregularidades que se identificam, apontadas nos autos da presente tomada de contas especial, ainda mais quando concernem a atos de improbidade administrativa. Neste sentido, é o REsp 1032732/CE, sob relatoria do Ministro Benedito Gonçalves, julgado em 25.08.2015, publicado no DJe em 08.09.2015.
23. Além disso, no caso em questão, houve violação ao princípio do devido processo legal, conforme exposto nas razões recursais, ao passo que, nos autos da Ação de Improbidade Administrativa, além de longa e detalhada instrução processual com a produção de prova documental e pericial, foram ouvidas as testemunhas arroladas pela defesa e colhidos depoimentos pessoais dos réus (doc. 01 - fls. 25 e ss.) .
24. Como se vê, a r. sentença afasta, ponto a ponto, todas as irregularidades elencadas por este E. Tribunal de Contas e, especificamente quanto à suposta modificação dos quantitativos de serviços durante a execução do contrato, restou consignado que a execução de serviços não previstos inicialmente, e a modificação de quantitativos ocorreu para se adequar o projeto básico às intercorrências surgidas ao longo da obra, sendo estas imprevisíveis (doc. 01 - fls. 45/49) :
'In casu, os documentos acostados, e as testemunhas e os réus ouvidos, além da perícia técnica realizada, demonstraram que não obstante tenha havido um projeto básico, o seu nível de detalhamento foi precário e não suficiente para atender às exigências surgidas ao longo da execução da obra. No projeto básico foram feitas poucas sondagens, e os contratantes não puderam, quando das visitas iniciais à obra, efetuar suas próprias perfurações.
Também não constou no projeto básico as características do entorno da obra, tais como a localização das jazidas e bota-foras, ou a presença da favela próxima à obra.
 (...) O que ficou nítido ao longo da instrução processual, em especial, ao se analisar o laudo pericial e a oitiva das testemunhas e réus, é que somente com as sondagens realizadas quando do projeto executivo é que se foi possível aferir o perfil geológico do local em sua totalidade, e as repercussões na obra a ser executada. 
A perícia judicial, no mesmo sentido, não identificou os relatórios de sondagens ou, ainda, elementos capazes de atestar que as modificações ocorridas teriam sido irregulares. 
Ao contrário, a perícia judicial indicou que houve a necessidade de remoção e substituição de solo mole (laudo de mídia de fl. 6672) .'
25. Também se ressaltou na r. sentença a inexistência de sobrepreço e superfaturamento na execução da obra e que não foi demonstrada a prática de 'jogo de planilhas', inclusive quanto aos itens 01.03 e 01.04 (doc. 01 - fls. 51/57) :
'Por fim, entendo que também não está presente a alegada ocorrência de sobrepreço e superfaturamento, com aceitação de preços unitários excessivos ou inexequíveis pela comissão de licitação, não estando demonstrado, de modo inconteste, a prática de 'jogo de planilhas'.
 (...) Em primeiro lugar, há de se constatar, como dito no tópico anterior, que apesar de ter sido apresentado projeto básico no procedimento licitatório em discussão neste feito, ele não foi suficiente, nem pleno, em relação à obra a ser executada, como apontado pela própria perícia judicial (mídia de fl. 6672) : (...) 
No que se refere à caracterização do 'jogo de planilhas', deve ser provado que ao longo da fase licitatória houve a apresentação de orçamento conscientemente destinado à tal prática, antecipando que, no momento da execução da obra, seriam necessários aumentos nos quantitativos dos itens com custo unitário acima de mercado. Ademais, há de se demonstrar que o licitante já havia antevisto a possibilidade de ocorrência de circunstâncias táticas aptas a ensejar o aditamento quando da execução do contrato.
O cerne da tese sustentada pela parte autora acerca da ocorrência do 'jogo de planilhas' pauta-se, notadamente, na variação de preços entre os itens 01.03 (remoção de terra além do 1° km até a distância média de ida e volta de 10 km - m3) e 01.04 (remoção de terra além do 1° km até a distância média de ida e volta de 20 km - m3) . 
Em análise do quadro comparativo de preços (tI. 663 do Anexo I - volume 3) , observa-se que, de fato, a CONSTRUTORA OAS S/A ofereceu valor inferior ao preço orçado e ao montante ofertado pelos demais concorrentes quanto ao item 01.03, e apresentou valor superior no que tange ao item 01.04. Na inicial consta que apesar de serem serviços da mesma natureza, o item 01.03, que tinha preço inferior ao de mercado, sofreu relevante supressão em seu quantitativo, enquanto que o item 01.04, que apresentava sobrepreço, sofreu aditamento no quantitativo, como constou no termo aditivo 03/2003 (fls. 1075/1 080 do Anexo I -volume 5) .
Contudo, há de se reconhecer que não houve qualquer comprovação pela parte autora no sentido de que os valores ofertados pela CONSTRUTORA OAS S/A quanto aos tens 01.03 e 01 .04 estivessem, efetivamente, aquém ou além dos valores de mercado, nem que fossem irrisórios ou inexequíveis. Outro ponto que deve ser considerado é o fato de que os preços usados como parâmetro foram estimados pela Prefeitura de Guarulhos, não refletindo, necessariamente, os preços de mercado. Ao longo da instrução processual não foi provado, de forma segura e incontestável, que os valores pré-orçados pela Prefeitura estariam em consonância com o preço praticado no mercado. 
Em verdade, ao se observar o quadro de fl. 663 do Anexo I - volume 3, no qual são listados os preços ofertados pelos licitantes, para os mais diversos itens, é possível aferir uma quantidade significativa de distorções entre os valores propostos pelos concorrentes, e também frente aos valores pré-orçados pela Administração Pública. 
Ou seja, não apenas a CONSTRUTORA OAS S/A ofereceu valores díspares aos propostos pelo Município de Guarulhos, mas, também, os demais licitantes fizeram o mesmo para diversos outros itens, buscando-se, com isso, obter um melhor preço global, de acordo com suas vantagens competitivas, sendo natural a presença de itens com preços mais elevados e outros com valores menores ofertados por cada concorrente. Logo, não obstante tenham sido oferecidos valores superiores pela CONSTRUTORA OAS S/A quanto aos itens 01.04, 02.01, 02.02, 02.03, outros, como os de número 01 .01, 01.02, 01.03, por exemplo, foram de montantes inferiores, e assim por diante. 
Até mesmo nos itens 01.03 e 01.04, objeto de maior discussão neste processo, não se pode falar em dissonância gritante com os valores ofertados pelos demais licitantes, como se observa no quadro comparativo de fl. 663 do Anexo I - volume 3. 
Apesar de os itens 01.04 e 01.03 serem da mesma natureza - remoção de terra - não é possível se concluir que o item 01.04 teria que ser majorado de modo equivalente ao item 01.03, considerando apenas o aumento da distância em quilometragem (de 10km para 20km) . Há variáveis como trânsito, trajeto percorrido, tipo de via, existência de comunidade no local que seria desapropriada, presença de semáforos e lombadas, aclives e declives, restrição de velocidade regulamentada, distância percorrida com o caminhão carregado e descarregado, etc, que repercutem em variação de preço, não tendo sido provado, categoricamente, pela parte autora que essas condições não seriam capazes de interferir no preço do serviço. Eis as conclusões da perícia judicial (mídia de fl. 6672) . 
 (...) Tendo por base o quadro comparativo dos preços da OAS com os orçados pela Administração e com a média dos preços dos licitantes (fl. 663 do Anexo I - volume 3) , não é possível afirmar que a proposta da OAS continha preços unitários flagrantemente excessivos ou inexequíveis. Isso porque, ao observar o referido quadro percebe-se que as demais licitantes também apresentavam distorções de preços frente àqueles orçados, demonstrando não haver um padrão específico e que possa ter sido usado de forma irregular para que a OAS lograsse êxito na licitação.
Conclui-se que as empresas aproveitaram de suas vantagens competitivas em cada tipo de serviço e material para formular as suas propostas, sendo, evidentemente, uma consequência direta da licitação por preço global. Ainda que se faça um controle rígido sobre a adequação de cada custo unitário aos valores de mercado, oscilações entre as propostas dos licitantes, e mesmo entre os valores orçados pela Administração, são previsíveis.'
26. Embora as acusações se limitem aos serviços de transportes, mais especificamente ao mencionado item 01.04 da planilha, anote-se que a decisão judicial afastou todas as irregularidades apontadas por esta E. Corte de Contas, inclusive quanto à suposta ausência de licenças ambientais (doc. 01 - fls. 41) :
'Considerando, portanto, que os documentos ambientais necessários e exigidos pela  Secretaria de Meio Ambiente de Guarulhos e pela Secretaria Estadual de Recursos Naturais foram emitidos, não constato descumprimento à legislação ambiental, razão pela qual se tem, na espécie, uma irregularidade formal, sanada administrativamente, que não caracteriza ato de improbidade administrativa.'
27. Registre-se ainda que a sentença conclui pela ausência de autoria, materialidade e do elemento subjetivo (dolo ou culpa) - doc. 01, fls. 58 e 62:
'Demais disso, não houve prova do dolo ou da culpa dos réus, elemento subjetivo necessário para a qualificação das condutas como ímprobas, para além de meras irregularidades. Não há nenhum elemento irrefutável nos autos que indique a má-fé, desonestidade, deslealdade ou conluio dos requeridos. Não obstante a não demonstração da materialidade seja suficiente, por si só, para a improcedência do pedido, observo que também não há provas acerca das autorias dos réus.
 (...) Logo, conclui-se que não ficou demonstrada a prática de atos de improbidade administrativa pelos réus, seja no tocante à materialidade, seja quanto à autoria, seja no que se refere ao elemento subjetivo, razão pela qual não merece guarida a pretensão inicial, sendo de rigor a improcedência dos pedidos.
III - DISPOSITIVO
Ante o exposto, JULGO IMPROCEDENTES OS PEDIDOS formulados pela parte autora, nos termos do art. 487, inciso I, do Código de Processo Civil, extinguindo o processo com resolução de mérito, em relação aos réus ARTUR PEREIRA CUNHA, DOUGLAS LEANDRINI, JORGE LUIZ CASTELO DE CARVALHO, JOVINO CÂNDIDO  DA SILVA, ELÓI ALFREDO PIETÃ, KIMEI KUNYOSHI, VANIA MOURA RIBEIRO, IPOJUCAN FORTUNATO BITTENCOURT FERNANDES e CONSTRUTORA OAS S/A.'
28. Dessa forma, outra conclusão não se pode ter senão a de não restou demonstrada qualquer irregularidade na conduta dos embargantes, conforme inclusive restou consignado na r. sentença prolatada pelo Poder Judiciário.
29. Dito isso, verifiquemos a omissão presente no v. Acórdão nº 2559/2019 - TCU- Plenário.
IV. DA OMISSÃO DO V. ACÓRDÃO EMBARGADO QUANTO À PRESCRIÇÃO DA PRETENSÃO RESSARCITÓRIA DO ESTADO 
30. Conforme anteriormente mencionado, o v. Acórdão possui vício de omissão pois ao apreciar a questão da prescrição da pretensão ressarcitória do Estado, desconsiderou precedente do E. Supremo Tribunal Federal. 
31. O E. Supremo Tribunal Federal fixou o entendimento de que a tese da imprescritibilidade da pretensão ressarcitória do Estado, aplica-se quando demonstrado o dolo do agente infrator ('São imprescritíveis ações de ressarcimento ao erário fundadas na prática de ato doloso tipificado na Lei de Improbidade Administrativa' - Rext 852.475/SP) . Ou seja, se não demonstrado e comprovado o dolo, a regra da imprescritibilidade não se aplica. 
32. Não obstante a discordância teórica do subscritor desta petição quanto ao entendimento fixado pelo STF, pois, ao nosso ver, não há exceção à prescritibilidade ressarcitória do Estado, no caso em exame, não se demonstrou o dolo dos réus, o que faria incidir a tese da imprescritibilidade. 
33. Ora, se não há nos autos a demonstração de qualquer prova de que os réus praticaram irregularidades dolosamente, deve-se verificar se a pretensão contida na presente demanda, está ou não prescrita. Para tanto, precisamos identificar qual o prazo prescricional incidente e qual o seu termo inicial. 
34. Pois bem. Como não possuímos legislação específica sobre o prazo prescricional das ações de ressarcimento propostas pelo Poder Público, ante a disseminada interpretação favorável à imprescritibilidade, deve-se colmatar esta lacuna pelo método integrativo da analogia, cujo fundamento encontra-se na igualdade jurídica.
35. Assim, tendo-se em vista que o prazo prescricional para os administrados proporem ações de ressarcimento (responsabilidade patrimonial) contra a Administração Pública é de 05 (cinco) anos (art. 1º, Decreto 20.910/32) , por analogia, o prazo prescricional para a propositura de ações judiciais de ressarcimento contra os administrados pelo Poder Público também deverá ser de 05 (cinco) anos.
36. Até a edição de lei específica sobre o assunto, este é o prazo a ser observado.
37. Desta forma, fácil perceber que houve a prescrição da pretensão ressarcitória, uma vez que a data da exoneração de todos os embargantes é anterior a 2001 e o ato que ordenou a citação dos embargantes para apresentar defesa quanto às irregularidades que lhes foram imputadas, ocorreu em março de 2007 (fls. 1935 e ss) .
38. Vê-se, portanto, que o v. acórdão ora combatido deve ser reformado, já que houve no caso em exame o transcurso do lapso temporal da pretensão ressarcitória.
39. Assim, deve ser reconhecida a prescrição da pretensão ressarcitória no caso em questão.
40. Vê-se, portanto, a omissão apontada no v. Acórdão 2559/2019-TCU-Plenário, afeta, sobremaneira, a sua conclusão, devendo ser sanada por V. Exa.
41. Reitera-se, por fim, que é imperiosa a atribuição de efeitos modificativos aos presentes embargos, como decorrência inexorável do saneamento do vício apontado.
4.	Ao final, os recorrentes requerem que os presentes embargos de declaração sejam recebidos, suspendendo-se a contagem de prazo para a interposição de outros recursos e para o cumprimento do v. Acórdão embargado (art. 287, §3º, RITCU) , e que lhes seja dado provimento a fim de suprir a omissão apontada e considerar a manifestação judicial superveniente.
	É o relatório.

Gustavo Marinho de Carvalho (OAB/SP 246.900) e Rafael Ramires Araujo Valim (OAB/SP 248.606).

Não atuou.

TOMADA DE CONTAS ESPECIAL DECORRENTE DE CONVERSÃO DE RELATÓRIO DE AUDITORIA. DANO AO ERÁRIO. DESEQUILÍBRIO ECONÔMICO-FINANCEIRO DO CONTRATO. DEFICIÊNCIAS NA FISCALIZAÇÃO E NO ACOMPANHAMENTO DAS OBRAS. AUDIÊNCIAS E CITAÇÕES. CONTAS IRREGULARES, DÉBITO E MULTA. RECURSOS DE RECONSIDERAÇÃO ARGUMENTOS INSUFICIENTES PARA DESCONSTITUIR A DECISÃO RECORRIDA. NÃO PROVIMENTO. EMBARGOS DE DECLARAÇÃO. TENTATIVA DE REDISCUSSÃO DO MÉRITO. REJEIÇÃO. CIÊNCIA AOS INTERESSADOS.

TOMADA DE CONTAS ESPECIAL (TCE)

não atuou.

Examina-se embargos de declaração opostos por Douglas Leandrini, Kimei Kuniyoshi e Sueli Vieira da Costa, em face do Acórdão 2559/2019-TCU-Plenário, por meio do qual este Tribunal negou provimento aos Recursos de Reconsideração interpostos pelos ora embargantes contra o Acórdão 1721/2016-TCU-Plenário, de relatoria do eminente ministro Benjamin Zymler. Por preencherem os requisitos de admissibilidade previstos nos arts. 32, inciso II, e 34 da Lei nº 8.443/1992, os embargos devem ser conhecidos.
2. 	Antes de manifestar-me a respeito dos argumentos dos embargantes, destaco que, em virtude de sua peculiar natureza recursal, a teor do que estabelece o art. 34, caput, da Lei 8.443/1992 c/c o art. 287 do Regimento Interno do TCU, os embargos de declaração objetivam corrigir obscuridade, omissão ou contradição da deliberação recorrida, a fim de esclarecer, interpretar ou completar o pronunciamento anteriormente emitido, em benefício da sua melhor compreensão ou inteireza (v.g.: Acórdão 434/2018-TCU-Plenário, entre outros) .
3.	Vicente Greco Filho assim define esses vícios da deliberação:
" (...) obscuridade: defeito consistente na difícil compreensão do texto da sentença e pode decorrer de simples defeito redacional ou mesmo de má formulação de conceitos, havendo obscuridade quando a sentença está incompreensível no comando que impõe e na manifestação de conhecimento e vontade do juiz.
contradição: afirmação conflitante, quer na fundamentação, quer entre a fundamentação e a conclusão, sendo que, nesses casos, a correção da sentença, em princípio, não levaria a uma verdadeira modificação da sentença, mas apenas a um esclarecimento de seu conteúdo.
omissão: caso em que a sentença é complementar, passando a resolver questão não solucionada, ganhando substância, portanto, sendo que as questões que devem ser resolvidas pelo juiz são todas as relevantes postas pelas partes para a solução do litígio, bem como as questões de ordem pública que o juiz deve resolver de ofício, como, por exemplo, a coisa julgada."
 (in Direito Processual Civil Brasileiro 11ª edição, 2º Volume, Editora Saraiva, p. 259/260) .
4.	No mesmo sentido a jurisprudência dos tribunais pátrios, da qual reproduzo excerto do voto condutor da seguinte deliberação do egrégio STJ, a rememorar que os declaratórios:
" (...) objetivam expungir da decisão embargada, o vício da omissão, entendida como aquela advinda do próprio julgado e prejudicial à compreensão de causa, e não aquela que entenda o embargante, ainda mais como meio transverso a impugnar os fundamentos da decisão recorrida." (STJ, EDcl REsp 351490, DJ 23/09/2002) .
5.	Considerando as definições apresentadas, insertas na jurisprudência e na doutrina, não se verifica a alegada omissão, de que este Tribunal teria citado o "Recurso Extraordinário 669.069/MG (Repercussão Geral 666) que se aplica apenas a ações de reparação de danos à Fazenda Pública decorrente de ilícito civil", e ignorado recente precedente que versa sobre tema: o Recurso Extraordinário 852.475/SP. Insistem os embargos que o acórdão combatido possuiria o vício de omissão, pois ao apreciar a questão da prescrição ressarcitória do Estado, teria desconsiderado precedente do E. Supremo Tribunal Federal. 
6.	O que pretendem os embargantes com suas alegações é a rediscussão do mérito do processo, visto que esta Corte de Contas refutou, fundamentada na doutrina e na jurisprudência pátrias, todas as alegações contidas nos recursos de reconsideração. No que que diz respeito às alegações de prescrição ressarcitória, constou no relatório antecedente ao acórdão recorrido, a seguinte fundamentação, suficiente para rejeitar os argumentos apresentados:
"Preliminar. O prazo prescricional da pretensão ressarcitória.
15. Alegam Kimei Kuniyoshi (peça 196) e Douglas Leandrini (peça 197) que:
a) nos textos primitivos da Constituinte, a regra era a imprescritibilidade no que tange à punição de todas as espécies, o que, depois, foi limitado às ações de ressarcimento, e, afinal, também foi eliminado.
b) assim, o art. 37, § 5°, da Constituição Federal não possui qualquer referência expressa à imprescritibilidade.
c) a prescrição é a regra no ordenamento jurídico brasileiro.
d) o legislador constituinte pode estabelecer hipóteses de imprescritibilidade, mas deve fazê-lo de maneira clara e inequívoca (v.g., art. 5°, incisos XLII e XLIV) .
e) com base nos princípios constitucionais da segurança jurídica, da ampla defesa e da igualdade, o prazo prescricional para ações de ressarcimento ao Erário é de cinco anos, por analogia ao art. 1° do Decreto 20.910/1932, com início após o término do exercício de mandato, de cargo em comissão ou de função administrativa.
f) cotejando-se a data de encerramento dos exercícios funcionais dos recorrentes com as datas em que foram ordenadas as suas citações, não há dúvida de que se esgotou a pretensão ressarcitória.
15.1. Análise:
15.2. A questão é controversa e, mais uma vez, os recorrentes apresentam argumentos, a princípio, razoáveis e defensáveis. Aduzem que a imprescritibilidade da pretensão ressarcitória do Estado é artificial e, por esse motivo, incompatível com o princípio da segurança jurídica. Reproduzem ainda a seguinte lição de Celso Antônio Bandeira de Mello (peças 196, p. 16, e 197, p. 14-15) :
 (...) em tal caso [imprescritibilidade de ações de ressarcimento ao Erário], os herdeiros de quem estivesse incurso na hipótese poderiam ser acionados pelo Estado mesmo decorridas algumas gerações, o que geraria a mais radical insegurança jurídica. (...) 
 (...) com ela restaria consagrada a minimização ou a eliminação prática do direito de defesa daquele a quem se houvesse increpado dano ao erário, pois ninguém guarda documentação (...) além de um prazo razoável (...) .
 (...) quando quis estabelecer a imprescritibilidade a Constituição o fez expressamente como no art. 5°, incs. LII e LXIV (...) - e sempre em matéria penal que, bem por isto, não se eterniza, pois não ultrapassa uma vida (...) .
Como explicar, então, o alcance do art. 37, §5°? (...) o que se há de extrair dele é a intenção manifesta (...) de separar os prazos de prescrição do ilícito (...) penal, ou administrativo, dos prazos das ações de responsabilidade (...) . (...) a ressalva para as ações de ressarcimento significa que terão prazos autônomos em relação aos que a lei estabelecer para as responsabilidades administrativa e penal.
15.3. Postulam, outrossim, pela aplicação do princípio da igualdade à hipótese, tendo em vista que (peças 196, p. 18, § 60, e 197, p. 16, § 57) :
 (...) o administrado está submetido a prazos prescricionais para exigir judicialmente do Estado o ressarcimento de danos ao seu patrimônio (art. 1° do Decreto Federal nº 20.910/32) . (...) poderíamos tolerar [segundo o princípio da indisponibilidade do interesse público] que o prazo prescricional para ações de ressarcimento propostas pelo Estado fossem maiores que a (sic) dos administrados, mas jamais que fossem indefinidas (sic) .
15.4. Ocorre que a irresignação dos recorrentes não merece prosperar, tendo em vista o entendimento pacífico desta Corte de Contas acerca da imprescritibilidade da pretensão de ressarcimento ao Erário, fundamentado no § 5º do art. 37 da Constituição Federal.
15.5. O Supremo Tribunal Federal, ao apreciar o Mandado de Segurança 26.210/DF, deu à parte final do § 5º do art. 37 da Constituição Federal a interpretação de que as ações de ressarcimento por atos ilícitos são imprescritíveis. O Relator, Ministro Ricardo Lewandowski, destacou:
No que tange à alegada ocorrência de prescrição, incide, na espécie, o disposto no art. 37, § 5º da Constituição de 1988, segundo o qual: § 5º - A lei estabelecerá os prazos de prescrição para ilícitos praticados por qualquer agente, servidor ou não, que causem prejuízos ao erário, ressalvadas as respectivas ações de ressarcimento. Considerando ser a Tomada de Contas Especial um processo administrativo que visa a identificar responsáveis por danos causados ao erário, e determinar o ressarcimento do prejuízo apurado, entendo aplicável ao caso sob exame a parte final do referido dispositivo constitucional.
15.6. Na mesma linha é a lição do Professor José Afonso da Silva:
A lei estabelecerá os prazos de prescrição para ilícitos praticados por qualquer agente, servidor ou não, que causem prejuízos ao erário, ressalvadas as respectivas ações de ressarcimento. Vê-se, porém, que há uma ressalva ao princípio. Nem tudo prescreverá. Apenas a apuração e punição do ilícito, não, porém, o direito da Administração ao ressarcimento, à indenização, do prejuízo causado ao erário. É uma ressalva constitucional e, pois, inafastável, mas, por certo, destoante dos princípios jurídicos, que não socorrem quem fica inerte (dormientibus non sucurrit ius) .
15.7. Esse entendimento foi, inclusive, incorporado à Súmula 282 desta Corte de Contas:
As ações de ressarcimento movidas pelo Estado contra os agentes causadores de danos ao erário são imprescritíveis.
15.8. Apesar das defensáveis considerações dos recorrentes acerca do princípio da segurança jurídica, a jurisprudência desta Corte de Contas, fiando-se na do STF, privilegia o princípio da supremacia do interesse público.
15.9. Mas os recorrentes objetam que, no julgamento do RE 669.069 (Repercussão Geral 666) , o STF reconheceu a prescritibilidade da pretensão ressarcitória do Estado. Cumpre ressaltar, contudo, que a tese fixada pelo STF nesse julgado trata de débitos com a União decorrentes de ilícitos civis, aos quais se aplica o prazo prescricional de cinco anos, porém não alcança prejuízos que decorram de ilícitos administrativos, como a não comprovação da regular gestão de recursos públicos, que são imprescritíveis. Nesse sentido, a reiterada jurisprudência desta Corte de Contas (e.g., Acórdão 2910/2016-TCU-Plenário, rel. Ana Arraes; Acórdãos 11228/2017, rel. Benjamin Zymler, 232/2017, rel. Bruno Dantas, da Primeira Câmara; e Acórdãos 5939/2016, rel. Marcos Bemquerer, e 5928/2016, rel. Vital do Rêgo, da Segunda Câmara) .
7.	Tal fundamentação foi complementada em meu voto, condutor da decisão vergastada, nos seguintes termos:
"9. Quanto à imprescritibilidade da pretensão de ressarcimento ao Erário, também é pacífica a jurisprudência desta Corte, no sentido de que as ações de ressarcimento movidas pelo Estado contra os agentes causadores de danos ao erário são imprescritíveis. Sobre a repercussão geral do tema no STF, há que se destacar que o Tribunal tem se manifestado inúmeras vezes sobre o tema, e seu posicionamento pode ser resumido no enunciado transcrito a seguir, extraído do Acórdão 2469/2018-TCU-Plenário, de relatoria do eminente ministro-substituto Augusto Sherman:
O reconhecimento da prescrição de ações de ressarcimento ao erário no julgamento do Recurso Extraordinário 669.069/MG (Repercussão Geral 666) não atinge os processos de controle externo, uma vez que a decisão do STF se aplica apenas a ações de reparação de danos à Fazenda Pública decorrente de ilícito civil, ou seja, circunscreve-se à prática de atos danosos ao erário que violem normas de Direito Privado.
8.	Das fundamentações retro transcritas, percebe-se menção, de fato, ao Recurso Extraordinário 669.069/MG, feita para contrapor à argumentação reproduzida a seguir, apresentada pelos próprios recorrentes. 
 "Atualmente tramita perante o E. Supremo Tribunal Federal, o Recurso Extraordinário nº 669.069, que versa justamente sobre o tema da prescritibilidade da pretensão ressarcitória do Estado. Neste caso, o Supremo Tribunal Federal reconheceu a existência de repercussão geral, através do voto do Ministro Teori Zavascki e do pronunciamento do Ministro Marco Aurélio, e destacou a importância de se fixar o alcance do art. 37, § 5° da Constituição Federal. (...) "
9.	Quanto ao Recurso Extraordinário 852.475/SP, no entanto, que sequer foi mencionado nos recursos de reconsideração analisados no acórdão combatido, sua análise não foi considerada essencial para rejeitar a tese de prescrição da pretensão ressarcitória, até porque, prevalece nesta Casa o seguinte entendimento (a exemplo dos Processo Acórdãos 10.046/20148, da Segunda Câmara, e 1.282/2019, do Plenário) :
"O julgamento de mérito do RE 852.475/STF, com repercussão geral, que adotou a tese de que são imprescritíveis as ações de ressarcimento ao erário fundadas na prática de atos, desde que dolosos, tipificados na Lei 8.429/1992, não atinge os processos de controle externo, uma vez que estes não se originam de ações de improbidade administrativa, objeto daquela deliberação."
10.	Além do mais, a jurisprudência desta Corte de Contas é uniforme no sentido de que a omissão a reclamar os embargos de declaração com o objetivo de completar a deliberação deve ser o próprio julgado e não elemento novo colacionado pelo interessado, com o claro intuito de reverter provimento que lhe foi desfavorável. Nesse sentido, os Acórdãos 4.345/2008 e 2.250/2006, da 2ª Câmara, 463/2007-TCU-1ª Câmara e 1.604/2007-TCU-Plenário. Incabível, portanto, também por esse motivo, a pretensão dos embargantes quanto à alegada omissão com relação Recurso Extraordinário 852.475/SP.
11.	No tocante à alegação de existência de decisão judicial superveniente, o embargante sequer a classificou como omissão, obscuridade ou contradição, restando explícita a intenção de rediscussão do mérito da decisão recorrida, procedimento incabível pelas vias estreitas dos embargos de declaração. Ainda que fosse possível a análise, os recorrentes não apresentaram a documentação mencionada em suas alegações, devendo valer-se, caso seja de seu interesse, da prerrogativa de interporem recurso de revisão, instrumento recursal disponível para o caso de superveniência de documentos novos com eficácia sobre a prova produzida.
	Ante os fundamentos expostos, VOTO no sentido de que o Tribunal adote o Acórdão que ora submeto à deliberação.
TCU, Sala das Sessões Ministro Luciano Brandão Alves de Souza, em 4 de dezembro de 2019.
Ministro JOÃO AUGUSTO RIBEIRO NARDES 
Relator